【裁判字號】    89,重訴,1355
【裁判日期】    891109
【裁判案由】    清償借款
【裁判全文】
臺灣臺北地方法院民事判決  八十九年度重訴字第一三五五號
    原      告  中興商業銀行股份有限公司
    法定代理人  中興商業銀行股份有限公司監管小組召集人丁○○
                              .
    訴訟代理人  張鴻源      住.
    被      告  吳承泰      住.
              ( 原名：甲○○.
    訴訟代理人  陳峰富律師  住臺北市○○○路○段一○二號四樓
    複代理人    蘇飛健律師  住臺北市○○○路○段一○二號四樓
                劉曦光      住.
                朱日銓      住.
    被      告  曾榮振律師即乙○○、丙○○之破產管理人
                            住.
                王金來會計師即乙○○、丙○○之破產管理人
                            住.
   兼右二人共同
   訴訟代理人   潘正雄律師即乙○○、丙○○之破產管理人
                            住.
   右三人共同複
   代理人       李郁芬律師  住臺中市○○路一○二號六樓
右當事人間請求清償借款事件，本院判決如左：
    主      文
被告吳承泰應給付原告新臺幣陸仟伍佰萬元，及自民國八十七年十月三十日起至清償
日止，按年息百分之八點六計算之利息，並自民國八十七年十二月一日起至清償日止
，逾期在六個月以內者，另按上開利率百分之十，逾期超過六個月部分，按上開利率
百分之二十計算之違約金。
原告其餘之訴駁回。
訴訟費用由被告吳承泰負擔三分之一，餘由原告負擔。
    事      實
甲、原告方面：
一、聲明：
  (一)被告應連帶給付原告新臺幣( 下同 )六千五百萬元，及自民國八十七年十月三
      十日起至清償日止，按年息百分之八點六計算之利息，並自八十七年十二月一
      日起至清償日止，逾期在六個月以內者，另按上開利率百分之十，逾期超過六
      個月部分，按上開利率百分之二十計算之違約金。
  (二)訴訟費用由被告連帶負擔。
  (三)請依職權宣告假執行。
二、陳述：
  (一)按銀行因業務或財務狀況顯著惡化，不能支付其債務或有損及存款人利益之虞
      時，中央主管機關得勒令停業並限期清理、停止其一部業務、派員監管或接管
      、或為其他必要之處置，並得洽請有關機關限制其負責人出境。中央主管機關
      於派員監管或接管時，得停止其股東會、董事或監察人全部或部分職權。前二
      項監管或接管辦法，由中央主管機關定之，銀行法第六十二條第一至三項著有
      明文，是該法用意無非避免銀行業務或財務繼續惡化，並希冀由監管人之監管
      ，使銀行經營步入常軌，以保障存款人之權益及穩定金融環境。查原告之董事
      、監察人前於八十九年四月二十八日因故經主管機關依法停止職權，並指定中
      央存款保險公司( 下稱：中央存保公司 )為監管人行使原告之董事、監察人職
      權，組成監管小組，執行監管任職，並由丁○○為該小組之召集人，是原告銀
      行之主管機關財政部應得指定特定人行使受監管銀行之董事、監察人之職權，
      又依金融機構監管接管辦法第三條之規定：「財政部於監管或接管時，得指派
      適當機關( 機構 )或人員為監管人或接管人，執行監管或接管職務。監管人或
      接管人為執行前項任務，得遴選人員或報請財政部派員或調派其他機關( 機構
       )人員，組成監管小組或接管小組。」，是財政部自可命監管人組成監管小組
      以執行監管任務。再按，「監管人之職務如左：一、監督及輔導改善業務經營
      方針。二、監督及輔導業務及財務缺失之改善。三、監督及輔導應收債權之確
      保。四、監督資產、權狀、憑證、合約及權利證書之控管。五、監督及輔導對
      資產提列備抵損失或轉列呆帳。六、監督及輔導營業帳目之處理及財務報表之
      編製。七、監督及輔導營業帳目及處理及財務報表之編製。八、監督反及輔導
      授信與投資案件之審核及負債之管理。九、監督及輔導辦理票據交換及有關事
      項之聯繫。十、要求董事會更換經理人。十一、列席董事會、監察人會議及股
      東會，提出意見。十二、要求監察人行使職務。十三、辦理第十一條所定事項
      。十四、其他經財政部指定或交辦之事項。」( 金融機構監管接管辦法第八條
      參照 )，是依該條第十四款既定有監管人之職務包括其他經財政部指定或交辦
      之其他事項，故於被監管機構之董事、監察人被停止全部職權時，財政部得命
      監管人行使被監管人之董事、監察人之職權，則丁○○既為監管小組之召集人
      ，對內、對外代行原告原董事、監察人為一切行為，故依法自有權代表原告實
      施本案之訴訟權，是原告本件乃以丁○○為原告之法定代理人提起本件訴訟，
      合先敘明。
  (二)緣被告吳承泰( 原名：甲○○ )於民國八十七年三月三十日邀同乙○○、丙○○為連帶保證人，向原告借用六千五百萬元，借款期間自八十七年三月三十日
      起至八十八年三月三十日止，約定利息按年利率百分之八點六計息，嗣後隨原
      告基本放款利率調整，並約定利息按月繳納，本金到期一次清償，如有一期未
      依約付息時，經原告通知被告後，被告即喪失期限之利益，視為全部到期，應
      立即全部攤還，並於遲延給付時，除按上開利率計算遲延利息外，逾期在六個
      月以內者，按上開利率百分之十，逾期超過六個月之部分，則按上開利率百分
      之二十計算違約金。詎被告自八十七年十月三十日起即未再繳納利息，迭經原
      告催討無效，現被告尚積欠本金六千五百萬元及自八十七年十月三十日起至清
      償日止，按年息百分之八點六計算之利息，並自八十七年十二月一日起至清償
      日止，逾期在六個月以內者，另按上開利率百分之十，逾期超過六個月以上部
      分按上開利率百分之二十加計違約金未償，為此依消費借貸及連帶保證之法律
      關係提起本訴。
  (三)又當事人受破產之宣告者，關於破產財團之訴訟程序，在依破產法有承受訴訟
      人或破產程序終結以前當然停止，民事訴訟法第一百七十四條著有明文。再破
      產人於受破產宣告後，所有財產屬於破產財團，破產人對其財產即已失其獨自
      處分之權，如第三人對於破產人之財產上主張權利，亦須對於破產管理人為之
      ；破產人因破產之宣告，對於應屬破產財團之財產喪失其管理及處分權，於破
      產財團之訴訟即無訴訟實施權，其喪失之管理及處分權既由破產管理人行之，
      此項訴訟自應以破產管理人為原告或被告，當事人始為適格( 最高法院十九年
      上字第二八一號判例、二十七年上字第二七四○號判例意旨參照 )，查乙○○
      、丙○○業於八十九年六月三十日經鈞院宣告破產，依法就本案訴訟已無實施
      權，乃以乙○○、丙○○之破產管理人曾榮振律師、潘正雄律師及王金來會計
      師為被告提起本件訴訟。
  (四)按稱消費借貸者，謂當事人約定，一方移轉金錢或其他替代物之所有權於他方
      ，他方以種類、品質、數量相同之物返還之契約；借用人應於約定期限內，返
      還與借用物種類、品質、數量相同之物，此觀民法修正前第四百七十四條暨第
      四百七十八條第一項之規定自明。查被告吳承泰就系爭借款契約所簽署之姓名
      真正並不否認，且亦自認其確有向原告為借款，足見本件當事人間確有借款之
      合意，再「民法第四百七十五條固規定消費借貸款因金錢或其他代替物之交付
      而生效力，然所謂交付，並不限於親手授受，若借用人貸與人間另有合意，由
      貸與人將借款存入借款人之活期存款戶，並已存入時，即發生交付效力( 最高
      法院七十五年度臺上字第一五八八號民事判決參照 )，是原告於被告申辦本件
      系爭借款時，既依兩造之合意，悉數將借款撥入被告吳承泰於原告所轄東門分
      行所開立之帳戶內，則依前開判例意旨應認系爭借款確已交付被告吳承泰，實
      不待言。
  (五)按表意人與相對人通謀而為虛偽意思表示者，其意思表示無效。但不得以其無
      效，對抗善意第三人。虛偽意思表示，隱藏他項法律行為者，適用關於該項法
      律行為之規定，民法第八十七條著有明文。查被告吳承泰於借得本件款項後，
      既陸續依約繳還本息，迄至八十九年十一月止，足見被告吳承泰確自始知悉借
      款契約之有效存在，否則當無須依約繳還本息常達半年餘，且兩造間既有借款
      合意，即難認兩造間於借款之合意有何通謀虛偽意思表示之行為，則兩造間既
      皆有借款之真意，自非得逕認無效，是兩造間就系爭借款契約應無任何通謀虛
      偽意思表示之情事，退一步言之，縱認被告吳承泰所辯其所得款項係用以購買
      原告銀行股票俾供原告董事、監察人用以確保其等對於原告銀行之經營主導權
      ，惟究與本件借款無關，而應屬二個不同之法律關係，蓋被告吳承泰既已自認
      向原告借款，故其所得借款，一者其用途，本非關借貸契約之成立生效與否，
      二者亦非原告所得干涉，被告吳承泰既願與其所稱原告董事、監察人各人間私
      法上契約關係，要不能遽認原告承辦本件借貸授信案之職員亦知及有與被告就
      系爭借款契約通謀虛偽之意思表示情事。
  (六)再被告吳承泰另辯稱其以本件借款所購得之股票業由原告職員如數收回云云，
      惟被告吳承泰於本件借款既無提供任何財產作為擔保，故兩造於被告吳承泰取
      得借款及股票後，合意將該批原告銀行所發生之股票保管於原告銀行借款之營
      業所，即原告銀行東門分行處，俾作為原告債權保障，實非如被告所稱已有取
      回或移轉權利之情事。再者，如其所稱該批股票用作其為原告董事、監察人為
      確保得以主導銀行經營權之用途，且稱該批股票業已收回乙節為真，然此僅得
      證明被告借得款項後之用途，並非得遽認就本件借款關係有何通謀之情，是被
      告既已取得借款，且於事後又未依約清償，原告自得依約對其等請求返還全部
      借款，殆屬無疑。
三、證據：提出本票影本一件、中興商業銀行授信戶授信往來查詢申請單影本一件、
    中興商業銀行放款交易明細查詢申請單影本一件、授信約定書影本三件、授信申
    請書影本一件、原告公司變更登記事項卡一份、財政部八十九年四月二十八日臺
    財融第八九七三○八四三號函影本一件、財政部八十九年四月二十八日臺財融第
    八九七三○八三七號函影本一件、臺灣高等法院八十九年度抗字第二五五七號民
    事裁定影本一件、中興商業銀行股份有限公司股票影本一件為證。
乙、被告方面：
壹、被告曾榮振律師、潘正雄律師、王金來會計師即乙○○、丙○○之破產管理人部
    分：
    被告未於最後言詞辯論期日到場，惟據其前到庭之聲明略稱：
    (一)駁回原告之訴。
    (二)訴訟費用由原告負擔。
貳、被告吳承泰部分：
一、聲明：
  (一)原告之訴駁回。
  (二)訴訟費用由原告負擔。
  (三)如受不利判決，願供擔保請准宣告免為假執行。
二、陳述：
  (一)查兩造之所以會發生債權債務糾紛，乃源於原告於八十七年間因董、監事改選
      等因素，為求能掌控董、監事席位，以遂其保有公司之經營主導權，乃由原告
      與禾豐集團當時之負責人乙○○、丙○○約定，由原告銀行提供資金，於八十
      七年三、四月間，在原告銀行股價每股約十八元，分別由禾豐集團之員工即被
      告及訴外人張恩得、吳慧珍、金友辰，分別購買共計一千四百萬股之股份( 分
      別以張恩得名義購買三百四十九萬六千股；以吳慧珍名義購買三百六十萬九千
      股；以金友辰名義購買三百四十三萬五千股；以吳承泰名義購買三百四十六萬
      股 )，而前項股票之購買財源，係由原告銀行指示其東門分行於八十七年三、
      四月間以信用貸款之方式，分別提供予張恩得、金友辰、吳慧珍及被告等四人
      共計二億五千萬元，再用前開個人名義購入上述股票，嗣原告再指示當時任職
      於原告東門分行之職員張友鐘於八十七年四月十三日至二十八日之間陸續取回
      該股票，是兩造間並無任何其他借貸或負債之情形存在。
  (二)按表意人與相對人通謀而為虛偽意思表示者，其意思表示無效，民法第八十七
      條第一項前段著有明文，查本件被告之所以向原告銀行借貸款項，乃因原告銀
      行與乙○○、丙○○通謀，利用被告名義虛偽訂立本件之借貸契約，企圖以魚
      目混珠之方式，避人耳目( 防主管機關追查 )之方式，以遂其掌控原告公司之
      經營權，及事後被告亦將股票交還之情形觀之，兩造所訂立之本件借貸契約確
      有通謀虛偽意思表示存在，是依前開民法第八十七條規定，依法應為無效，縱
      或兩造間因此而隱藏有其他法律行為，惟其亦係另一法律關係之問題，本件無
      效借貸之法律關係當不因此而受其影響，是本件兩造間既無借貸之法律關係存
      在，原告起訴請求被告清償借款，自無理由。
  (三)再本件借款本息向由乙○○、丙○○負責繳還，要與被告吳承泰無涉，且依原
      告所陳，被告僅繳納利息至八十七年十一月止即未繳納，究其原因，實由於國
      產汽車於八十七年十一月間發生財務危機，張氏兄弟無力繳納利息所致，是本
      件借款利息既非由被告吳承泰所繳納，本件借貸契約乃出於通謀虛偽意思表示
      ，要屬無疑。再本件借貸既為一信用貸款，則被告不論貸款前或貸款後，均無
      提供擔保之必要，且被告吳承泰亦從未就取回股票事宜與原告銀行有任何合意
      ，是原告稱其取回股票係為作為債權擔保一事，委無理由，是本件兩造並無借
      貸之法律關係存在，原告起訴請求被告清償借款，自無理由。
三、證據：提出張友鐘簽收股票憑條影本一紙、經濟日報八十七年十一月四日影本一
    件、聯合報八十七年十一月五日影本一件為證。
    理      由
甲、程序方面：
一、查財政部於八十九年四月二十八日以臺財融字第八九七三○八四三號發函予原告
    ：「貴行因辦理授信核貸業務有重大缺失．．．．，爰指定中央存款保險公司為
    監管人，．．．．監管期間，貴行董事及監察人職權應予停止，相關職權由監管
    人行使之」，足認財政部業已將原告銀行董事及監察人代表公司之有關權限( 含
    訴訟權 )一併移轉於監管人，再依銀行法第六十二條所訂定之「金融機構監管接
    管辦法」第八條第十四款關於監管人職權之規定：「其他經財政部指定或交辦之
    事項。」由該「概括條款」觀之，該款顯係例示規定，並非表示未於該條第一款
    至第十三款明列之事項，監管人即不得從事，且財政部既已停止原告銀行所有董
    事監察人職權，則若不賦予其選任之監管人得以行使董事等職權，顯無從持續經
    營公司事務，是前開財政部函提及「相關職權由監管人行使之」等語，可證財政
    部業已指定監管人代替行使原告銀行董事監察人之職權，監管人自得為原告之法
    定代理人，是監管小組之召集人丁○○既為財政部所指定代表公司執行職務之自
    然人，依法自有代表中央存款保險公司執行原告銀行法定代理人職務之權限，故
    原告起訴時列原告銀行監管小組召集人丁○○為原告銀行之法定代理人，並無違
    誤，合先敘明。
二、又按當事人受破產之宣告者，關於破產財團之訴訟程序，在依破產法有承受訴訟
    人或破產程序終結以前當然停止，民事訴訟法第一百七十四條著有明文。再破產
    人於受破產宣告後，所有財產屬於破產財團，破產人對其財產即已失其獨自處分
    之權，如第三人對於破產人之財產上主張權利，亦須對於破產管理人為之；破產
    人因破產之宣告，對於應屬破產財團之財產喪失其管理及處分權，於破產財團之
    訴訟即無訴訟實施權，其喪失之管理及處分權既由破產管理人行之，此項訴訟自
    應以破產管理人為原告或被告，當事人始為適格( 最高法院十九年上字第二八一
    號及二十七年上字第二七四○號判例意旨參照 )。查乙○○、丙○○業於八十九
    年六月三十日經本院宣告破產，並選任曾榮振律師、潘正雄律師及王金來會計師
    為兩人之破產管理人，業經原告提出本院八十九年度執破字第四號民事裁定及公
    告為證，則原告以乙○○、丙○○之破產管理人曾榮振律師、潘正雄律師及王金
    來會計師為被告提起本件訴訟，核無不合。再本件被告曾榮振律師、潘正雄律師
    及王金來會計師未於最後言詞辯論期日到場，核無民事訴訟法第三百八十六條所
    列各款情形，爰准原告之聲請，由其一造辯論而為判決，併予敘明。
乙、得心證之理由：
一、本件原告起訴主張被告吳承泰於八十七年三月三十日邀同乙○○、丙○○為連帶
    保證人，向原告借用六千五百萬元，借款期間自八十七年三月三十日起至八十八
    年三月三十日止，約定利息按年利率百分之八點六計息，嗣後隨原告基本放款利
    率調整，並約定利息按月繳納，本金到期一次清償，如有一期未依約付息時，經
    原告通知被告後，被告即喪失期限之利益，視為全部到期，應立即全部攤還，並
    於遲延給付時，除按上開利率計算遲延利息外，逾期在六個月以內者，按上開利
    率百分之十，逾期超過六個月之部分，則按上開利率百分之二十計算違約金。詎
    被告自八十七年十月三十日起即未再繳納利息，迭經原告催討無效，現被告尚積
    欠本金六千五百萬元及自八十七年十月三十日起至清償日止，按年息百分之八點
    六計算之利息，並自八十七年十二月一日起至清償日止，逾期在六個月以內者，
    另按上開利率百分之十，逾期超過六個月以上部分按上開利率百分之二十加計違
    約金未償，而被告吳承泰就本件借款契約簽名之真正並不否認，且原告亦將借款
    悉數撥入被告吳承泰於原告所轄東門分行所開立之帳戶內，則原告確已將借款交
    付被告吳承泰，況本件借款後嗣亦陸續依約繳還本息至八十七年十一月止，足見
    兩造間確有借款之合意，即難認兩造間有何通謀虛偽意思表示之情事。被告吳承
    泰則以原告於八十七年間因董、監事改選等因素，為求能掌控董、監事席位，乃
    由原告與禾豐集團負責人乙○○、丙○○約定，由原告銀行指示其所屬東門分行
    於八十七年三、四月間以信用貸款之方式，提供被告吳承泰六千五百萬元，再以
    被告吳承泰名義購買原告銀行三百四十六萬股數股票，嗣原告並指示當時任職於
    原告東門分行之職員張友鐘取回該股票，足見兩造間所訂立本件借貸契約應有通
    謀虛偽意思表示情事，依民法第八十七條規定，依法應為無效，是原告起訴請求
    被告吳承泰清償本件借款，顯無理由等語，資為抗辯。
二、原告主張被告吳承泰於八十七年三月三十日邀同乙○○、丙○○為連帶保證人，
    向原告借用六千五百萬元，借款期間自八十七年三月三十日起至八十八年三月三
    十日止，約定利息按年利率百分之八點六計息，嗣後隨原告基本放款利率調整，
    並約定利息按月繳納，本金到期一次清償，如有一期未依約付息時，經原告通知
    被告吳承泰後，被告吳承泰即喪失期限之利益，視為全部到期，應立即全部攤還
    ，並於遲延給付時，除按上開利率計算遲延利息外，逾期在六個月以內者，按上
    開利率百分之十，逾期超過六個月之部分，則按上開利率百分之二十計算違約金
    等事實，業據提出本票及授信約定書為證，且為被告吳承泰不否認前開文件之真
    正，則原告主張兩造間存有金錢借貸之關係，即非無據。被告吳承泰雖辯稱其僅
    係借名予禾豐集團之負責人丙○○及乙○○云云，惟按私文書經本人簽名者，即
    推定為真正，此為民事訴訟法第三百五十八條明文規定，被告吳承泰既自認親自
    於系爭本票及授信約定書上簽名及蓋章，依前開規定，即足推定系爭本票及授信
    約定書為真正，且被告吳承泰亦不否認前開借款確經原告核貸後轉入其個人在原
    告銀行東門分行第000000000號之帳戶，則本件借款嗣雖非由吳承泰實
    際支用，然其既親向原告借款並由原告撥付款項至其帳戶，自足使原告信其確為
    本件之借款人，是原告主張被告吳承泰應負本件借款人之責任，要非無據。再被
    告吳承泰主張本件借款存有通謀虛偽意思表示情事云云，惟為原告所否認，而證
    人即承辦本件借款放貸之人員張友鐘亦到庭結證：本件借款因係信用貸款，乃無
    提供任何擔保品，而其經手本件貸放手續時僅知借款人要投資理財，並不知借款
    人之實際用途，嗣其於八十七年四月間因接獲吳承泰電話請其拿取中興銀行股票
    前往元富證券公司辦理過戶事宜，其即基於方便客戶的立場，將吳承泰所有之股
    票拿往元富證券公司辦理過戶，嗣其辦妥手續之後因將股票拿回銀行之時間太晚
    ，即將股票交由主管保管等語明確，則被告吳承泰主張本件兩造並無借貸之真意
    ，即難採信，況參諸被告吳承泰於八十七年三月三十日向原告借得本件借款後，
    迄至八十七年十一月十日均有按月繳付本件借款利息，亦據原告提出中興商業銀
    行放款交易明細查詢申請單為證，且為被告吳承泰所不爭執，益證兩造間確有借
    貸意思表示之合致，被告始會按期繳付利息，則被告吳承泰辯稱本件兩造之借款
    存有通謀虛偽意思表示云云，顯不足採。從而，原告基於消費借貸之法律關係，
    訴請借款人被告吳承泰給付本金六千百五百萬元及自八十七年十月三十日起至清
    償日止，按年息百分之八點六計算之利息，並自八十七年十二月一日起至清償日
    止，逾期在六個月以內者，另按上開利率百分之十，逾期超過六個月以上部分按
    上開利率百分之二十加計違約金，於法有據，應予准許。又本件請求既不符民事
    訴訟法第三百八十九條所示法院應依職權宣告假執行之案件，且原告亦未陳明願
    供擔保或釋明在判決確定前不為執行，恐受難於抵償或難於計算之損害，請准宣
    告假執行，則被告吳承泰聲請提供擔保請准免為假執行，核無必要。
三、又按破產債權非依破產程序，不得行使，破產法第九十九條著有明文。查乙○○
    、丙○○業於八十九年六月三十日經本院宣告破產，並選任曾榮振律師、潘正雄
    律師及王金來會計師為兩人之破產管理人，且將申報債權及第一次債權人會議時
    間公告在案，業經原告提出本院八十九年度執破字第四號民事裁定及公告為證，
    則原告雖主張乙○○、丙○○為被告吳承泰上開借款之連帶保證人，亦應負連帶
    清償責任，惟原告對於破產人乙○○、丙○○之上開債權既在破產宣告前成立，
    即屬破產債權，揆之前開規定，僅得依破產程序行使權利，自不得同時另以訴訟
    方式或其他法律程序行使其權利，則原告就上開破產債權對於破產管理人起訴，
    顯欠缺權利保護之要件，應予駁回。
四、本件事證已臻明確，兩造其餘主張及舉證，即無庸一一審酌，併予敘明。
五、結論：本件原告之訴為一部有理由，一部無理由，依民事訴訟法第三百八十五條
    第一項前段、第七十九條但書，判決如主文。
中      華      民      國    八十九    年     十一     月      九      日
                                            民事第二庭法      官  王佳惠
右為正本係照原本作成
如對本判決上訴，須於判決送達後廿日內向本院提出上訴狀
中      華      民      國    八十九    年     十一     月      十      日
                                                      法院書記官  劉芳菊


司法院資訊處製作；財團法人民間司法改革基金會備份。
